臺灣臺中地方法院民事判決
110年度訴字第93號
原      告
即反訴被告  羅能清  

            張瀯瓅  

共      同
訴訟代理人  顏福楨律師
被      告
即反訴原告  劉泰坤  
訴訟代理人  施瑞章律師
複 代理 人  石育綸律師
被      告  行政院農業委員會林務局

法定代理人  林華慶  
訴訟代理人  蕭嘉豪律師
上列當事人間請求確認通行權存在等事件，本院於民國110年12
月16日言詞辯論終結，判決如下：
    主      文
確認原告對被告劉泰坤所有坐落臺中市○○區○○○段○○○○○段00000○
00000地號土地如內政部國土測繪中心鑑定圖㈠、㈡所示紅色虛線
現有通行道路土地（面積分別為154平方公尺【含甲】、532平方
公尺），及對被告行政院農業委員會林務局所管理坐落同段同小
段417-638地號土地如上圖㈠、㈡所示紅色虛線現有通行道路土地
（面積266平方公尺），有通行權存在。
被告劉泰坤、行政院農業委員會林務局應容忍原告於前項通行範
圍之土地鋪設泥土石、柏油或水泥路面以供通行，不得設置任何
障礙物或為妨礙原告通行之行為。
訴訟費用由原告負擔。
原告假執行之聲請駁回。 
反訴被告應自本訴判決確定之日起至終止通行之日止，按年依通
行臺中市○○區○○○段○○○○○段00000○00000地號土地面積（面積分
別為154平方公尺【含甲】、532平方公尺），給付反訴原告當期
申報地價年息百分之五計算之償金。
反訴訴訟費用由反訴被告負擔。 
本判決第五項於每年履行期屆至後，得假執行。
    事實及理由
甲、程序方面： 
一、按國有財產撥給各地國家機關使用者，名義上雖仍為國有，
    實際上即為使用機關行使所有人之權利，故實務上對於此類
    財產，向准由管領機關起訴，代國家主張所有權人之權利（
    最高法院51年度台上字第2680號裁判意旨參照）。查坐落臺
    中市○○區○○○段○○○○○段0000000地號土地（下稱417-638地號
    土地），登記所有權人為中華民國，管理者為行政院農業委
    員會林務局（下稱林務局），此有土地登記第一類謄本在卷
    可稽（見本院卷第71頁）。被告林務局雖稱417-638地號土
    地係由東勢林區管理處所實際管理，被告應更正為林務局東
    勢林區管理處，方屬當事人適格等語（見本院卷第113頁）
    ，惟林務局就下轄之東勢林區管理處業務範圍內事項，亦有
    實施訴訟之權能，故原告以林務局為被告提起本件訴訟，應
    屬當事人適格，合先敘明。
二、按訴狀送達後，原告不得將原訴變更或追加他訴，但請求之
    基礎同一者，不在此限，民事訴訟法第255條第1項第2款定
    有明文。原告起訴聲明第1項為：確認原告所有坐落臺中市○
    ○區○○○段○○○○○段00000地號土地（下稱系爭406-3地號土地
    ）對被告劉泰坤所有坐落同段406-6地號土地（下稱406-6地
    號土地）、及被告林務局所管理坐落417-638地號土地，有
    通行權存在（見本院卷第13頁）。嗣於本院審理中本於其起
    訴時所主張系爭406-3地號土地袋地通行權之同一事實，變
    更上開聲明為：確認原告對被告劉泰坤所有406-6、406-5地
    號土地如內政部國土測繪中心鑑定圖（下稱附圖）㈠、㈡所示
    紅色虛線現有通行道路土地（面積分別為154平方公尺【含
    甲】、532平方公尺）、及被告林務局所管理417-638地號土
    地如附圖㈠、㈡所示紅色虛線現有通行道路土地（面積266平
    方公尺），有通行權存在（見本院卷第197、199頁）。經核
    合於前開規定，應予准許。
三、按被告於言詞辯論終結前，得在本訴繫屬之法院，對於原告
    及就訴訟標的必須合一確定之人提起反訴；反訴之標的，如
    專屬他法院管轄，或與本訴之標的及其防禦方法不相牽連者
    ，不得提起。反訴，非與本訴得行同種之訴訟程序者，不得
    提起。當事人意圖延滯訴訟而提起反訴者，法院得駁回之，
    民事訴訟法第259條、第260條第1至3項分別定有明文。本件
    原告訴請確認對被告劉泰坤所有406-5、406-6地號土地，及
    對被告林務局所管理417-638地號土地有通行權存在，被告
    不得為妨礙原告通行之行為。被告劉泰坤於民國110年9月2
    日具狀提起反訴，請求就反訴被告通行其土地部分支付償金
    （見本院卷第227至229頁）。核反訴與本訴標的及其防禦方
    法有所牽連，且得行同種之訴訟程序，復非專屬他法院管轄
    或意圖延滯訴訟而提起，揆諸前揭規定，自無不許。
乙、實體方面：
壹、本訴部分： 
一、原告主張：系爭406-3地號土地為原告羅能清及張瀯瓅（受
    訴外人羅健倉之信託登記）所共有，系爭406-3地號土地與
    道路並無緊鄰，本有農路行經被告劉泰坤所有406-6地號土
    地及被告林務局所管理417-638地號土地，可連接山區產業
    道路對外聯絡。然被告劉泰坤於406-6地號土地設置伸縮鐵
    柵門，阻止他人通行，致原告系爭406-3地號土地與道路完
    全阻絕，而不能為通常之使用，原告請求通行如附圖㈠、㈡所
    示紅色虛線現有通行道路，應屬對周圍地損害最少之處所及
    方法，爰依民法第787條、第788條之規定提起本訴等語。並
    聲明：如主文第1、2項所示；願供擔保，請准宣告假執行。
二、被告劉泰坤則以：
　㈠原告依「國有非公用土地提供袋地通行作業要點」規定，可
    向國有財產署申請通行由被告林務局管理之417-638、417-6
    44、417-643等地號土地，並無通行被告劉泰坤土地之必要
    。被告劉泰坤買受406-5、406-6地號土地後自行修繕水泥道
    路（即現行道路），並在406-6地號土地建築房屋，同時於
    土地上種植牛樟苗、肖楠樹、紅豆杉及銀杏等高經濟價值樹
    木，因該地位處偏遠山區，平時人煙罕至，被告劉泰坤曾遭
    宵小侵入盜植苗木，遂於406-5地號土地上與417-644地號土
    地交界處設置電動鐵柵欄，維護自身居住安全。如容任原告
    通行設有鐵柵欄阻絕外人入侵之現有私設道路，將嚴重破壞
    被告劉泰坤居住安全，並非對被告損害最小之通行方法。
　㈡被告劉泰坤願就406-6、406-5地號土地，提供原告通行如附
    圖㈡406-5地號土地之鐵柵欄前，沿406-5地號土地東南側地
    界線通行，其坡度較平緩於被告通行之現有道路，被告劉泰
    坤亦同意原告在此道路上開闢2公尺之道路使用，如此可與
    被告劉泰坤現通行道路有所區隔，不破壞被告劉泰坤原有土
    地之完整性，並保有原告通行聯外道路之利益，為最允當之
    通行方案等語置辯。並聲明：原告之訴駁回。
三、被告林務局則以：
　㈠原告原可通過被告2人之土地而連接至山區產業道路，其通行
    權利遭被告劉泰坤設置伸縮鐵柵門而受阻，然被告林務局並
    未阻其按原方式通行，原告就被告林務局在法律上並無不安
    之狀態存在；況原告所稱山區產業道路尚經被告管理之多筆
    國有土地（含同小段417-644地號土地），原告是否逐一確
    認通行權；且國有土地管理機關既未否認、阻礙原告通行，
    則原告對被告林務局提起本件訴訟，即欠缺權利保護必要，
    應予駁回。
　㈡原告並未說明何以排除被告劉泰坤設置之障礙物後，須鋪設
    土石、柏油、水泥等人工道路；而依山坡地保育利用條例第
    9條、第10條、第12條第1項、34條第1項規定，公有山坡地
    不得從事道路之修建或養護，原告自不得違反該強制規定而
    於417-638地號土地興建修築道路；再原告聲明第2項興建道
    路部分，原告應循森林法規定向被告林務局申請，非普通法
    院審判範圍，且原告未證明符合森林法第9條第2項興建道路
    之要件，故被告林務局並無容忍原告鋪設土石、柏油或水泥
    路面之義務。
　㈢另被告劉泰坤所謂原告可申請通行417-638、417-644、417-6
    43地號土地乙節，係物理不可行之方案，因上開土地坡度極
    陡，被告林務局於上開土地均有人工育苗且已成林，該地亟
    需森林鞏固土方；而被告劉泰坤之方案需另闢道路，並非損
    害最小之處所及方法，原告使用既成道路方屬對周圍地損害
    最小之方式等語置辯。並聲明：原告就被告林務局部分之訴
    駁回。
四、兩造不爭執事項（見本院卷第280至281頁）：
　㈠原告為系爭406-3地號土地之所有權人，被告劉泰坤為406-6
　　、406-5地號土地之所有權人，被告林務局為417-638地號土
    地之管理人。
　㈡原告之系爭406-3地號土地為袋地，且兩造之土地係相鄰之土
    地。
　㈢兩造之土地使用分區均為山坡地保育區，其中417-638地號土
    地使用地類別為林業用地，系爭406-3地號土地及406-5、40
    6-5地號土地使用地類別均為農牧用地。
　㈣被告劉泰坤在其所有406-6地號土地上有一間房屋，並在406-
    5地號土地上設有鐵柵門。
五、得心證之理由：
  ㈠按法院對於民法第787條第2項「周圍地損害最少之處所及方
    法」之判決性質，除當事人提起確認之訴有確認判決之效力
    外，也有形成判決之效力。有通行權之人因法院之判決，對
    於通行之處所及範圍取得通行權。法院既認甲對乙之土地有
    通行權，自應依職權認定何處係「周圍地損害最少之處所及
    方法」，不以當事人所聲明請求之通行處所及方法為限，當
    事人所為通行處所及方法之聲明，如同請求分割共有物判決
    分割方法之聲明，僅供法院之參考，法院所認定通行之處所
    及範圍，既係在有通行權人之通行土地之內，仍屬其聲明範
    圍之內（臺灣高等法院暨所屬法院87年法律座談會民事類提
    案第9號研討結果參照）。是以民法第787條規定之袋地通行
    權，基於程序機能選擇權，原告可提起確認之訴或形成之訴
    。前者係就鄰地之特定處所及方法訴請法院確認其有無通行
    之權，後者依第787條第3項準用同法第779條第4項規定，則
    係請求法院就鄰地損害最少之處所及方法酌定由其通行。依
    起訴狀所載，原告提起本件訴訟為形成之訴（見本院卷第17
    頁），是被告林務局抗辯原告無確認利益乙節，並無可採。
　㈡原告系爭406-3地號土地為袋地：
　⒈原告主張其所有系爭406-3地號土地，除通行被告劉泰坤所有
    406-6、406-5地號土地，及被告林務局管理之417-638地號
    土地外，並無其他適宜聯絡公路之道路，而被告劉泰坤所有
    406-6地號土地及被告林務局管理之417-638地號土地與原告
    系爭406-3地號土地相鄰，被告劉泰坤於406-6地號土地上有
    一間房屋，且於406-5地號土地上設有一道鐵柵門等情，為
    兩造所不爭執，並經本院會同內政部國土測繪中心至現場測
    量在案，有鑑定書及附圖在卷可參，復有系爭406-3地號土
    地登記謄本、406-6、406-5、417-638地號土地登記謄本、
    地籍圖謄本、現場照片、本院勘驗筆錄在卷可稽（見本院卷
    第179至183頁、第21至29頁、第69至71頁、第93頁、第145
    至170頁），應堪信實。
　⒉按土地因與公路無適宜之聯絡，致不能為通常使用時，除因
    土地所有人之任意行為所生者外，土地所有人得通行周圍地
    以至公路，民法第787條第1項定有明文。查原告系爭406-3
    地號土地四週並無道路相通，最近之道路為臺中市新社區福
    永產業道路，原告僅能經由被告劉泰坤所有406-6、406-5地
    號土地及被告林務局管理之417-638地號土地始能到達該產
    業道路，前揭現有通行道路於被告劉泰坤406-6、406-5地號
    土地上有部分水泥道路，通往原告系爭406-3地號土地部分
    則無水泥路面等情，業經本院勘驗現場屬實，有勘驗筆錄、
    現場照片足佐（見本院卷第153至169頁），且為兩造所不爭
    執，並有地籍圖資網路便民服務系統資料可參。是原告所有
    系爭406-3地號土地，除經由406-6、406-5、417-638地號土
    地外，確實與公路無適宜之聯絡，堪以認定。
　⒊被告林務局雖辯稱：原告所稱山區產業道路尚經其管理之多
    筆國有土地（含同小段417-644地號土地），原告是否逐一
    確認通行權等語。惟按民法第787條第1項有關「袋地必要通
    行權」之土地所有人得通行周圍地以至公路之規定，其「周
    圍地」並非僅指以與不通公路土地直接相毗鄰者為限。如不
    通公路之土地，與公路之間，有二筆以上不同所有人之土地
    相鄰，為達通行公路之目的，自亦得通行該周圍地。於此情
    形，土地所有人祇須對該法律關係存否不明確而有爭執之相
    鄰周圍地所有人提起確認通行權之訴為已足，不以對所有周
    圍地之所有人均起訴或一同起訴併列被告為必要（最高法院
    90年度台上字第166號判決要旨參照）。是原告未以周圍地
    之所有人為被告，難謂於法不合。
　㈢原告得通行406-6、406-5地號土地及417-638地號土地如附圖
    ㈠、㈡所示紅色虛線現有通行道路範圍： 
　⒈民法第787條第2項規定所謂通行必要範圍內，周圍地損害最
    少之處所及方法，應依社會通常之觀念，就其土地與附近周
    圍地之地理狀況、相關公路之位置、與通行必要土地之距離
    、相鄰土地利用人之利害得失及其他各種情事斟酌判斷之；
    且不以現為道路，或係最近之聯絡捷徑為限，如有多數周圍
    地可供通行，應比較各土地所有人可能受有之損害，擇其損
    害最少之處所通行之。原告主張其就如附圖所示紅色虛線現
    有通行道路土地有通行權，而被告劉泰坤則認應以如附圖㈡
    所示橘色區域（寬度2.5公尺）或藍色虛線部分（寬度3公尺
    ）之通行方案為宜。查兩造土地使用分區均為山坡地保育區
    ，417-638地號土地使用地類別為林業用地，系爭406-3地號
    土地及406-5、406-5地號土地使用地類別均為農牧用地，有
    前揭土地登記謄本可參。依現場照片可知，上開土地均為林
    木叢生之山坡地，如依被告劉泰坤之方案，須新闢兩條呈倒
    L型之道路，然該方案接往原告土地處有高度落差，坡度極
    陡，其上遍布樹木、雜草，難以供人進出行走或車輛通行之
    通常使用，有本院勘驗筆錄及現場照片可參（見本院卷第16
    9、161至165頁），且新開道路會破壞該處之森林資源，不
    利水土保持、甚至產生土石流等情形，顯有害公共利益；反
    觀如附圖㈠、㈡所示紅色虛線部分為現有道路，可供人車通行
    使用，是原告主張通行之位置及範圍，應係對周圍地損害最
    小之處所及方法。 
　⒉至被告劉泰坤雖謂：如容任原告通行設有鐵柵欄阻絕外人入
    侵之現有私設道路，將嚴重破壞其居住安全，並非對被告損
    害最小之通行方法云云。惟該鐵柵欄之高度非高，兩旁並有
    空隙，宵小可從旁越過，有現場照片可參（見本院卷第31、
    33、159頁），且如有侵入住宅或盜植苗木等犯罪發生，被
    告劉泰坤可依循刑法或民法相關規定主張其權利，況上開因
    素屬被告劉泰坤私益之考量，與原告新開道路破壞森林有害
    及公益相較，應認被告劉泰坤主張之通行方案並非損害最少
    之處所及方法。　　
　㈣原告請求於通行範圍內鋪設路面部分：
  ⒈按有通行權人於必要時，得開設道路，民法第788條第1項前
    段定有明文。原告所有系爭406-3地號土地對被告劉泰坤所
    有406-6、406-5地號土地，及對被告林務局所管理417-638
    地號土地，如附圖㈠、㈡所示紅色虛線現有通行道路範圍有通
    行權，業經認定如前，惟該通行範圍雖有部分水泥路面，然
    通往原告系爭406-3地號土地部分則無水泥路面，尚難逕供
    一般車輛通行，為求前開通行範圍全段通行上之便利及安全
    ，自有於前開通行權範圍土地上鋪設道路之需要。是原告請
    求於通行範圍內之土地鋪設泥土石、柏油或水泥路面，且被
    告不得設置任何障礙物或為妨礙原告通行之行為，應屬有據
    。
  ⒉至被告林務局稱417-638地號土地屬山坡地保育區之林業用地
    ，不得從事道路之修建或養護，原告不得違反山坡地保育利
    用條例第9條、第10條、第12條第1項、34條第1項之規定，
    於該土地興建修築道路等語。然本件確認通行權訴訟，僅係
    判定原告於私法上有無通行及開設道路之權利，並非免除原
    告於開設道路時應受之行政管制，原告仍應遵守水土保持法
    、山坡地保育利用條例等相關法令規範，由相關主管機關予
    以審核，此有臺中市政府110年11月22日府授農地字第11003
    04489號函、臺中市政府水利局110年11月30日中市水保管字
    第1100103053號函附卷可稽（見本院卷第305至306頁、第31
    3至314頁），併予敘明。
六、綜上所述，原告所有之系爭406-3地號土地確與公路無適宜
    之聯絡，致不能為通常之使用，自得通行周圍地以至公路。
    從而，原告訴請確認對被告劉泰坤所有406-6、406-5地號土
    地如附圖㈠、㈡所示紅色虛線現有通行道路土地（面積分別為
    154平方公尺【含甲】、532平方公尺），及被告林務局所管
    理417-638地號土地如附圖㈠、㈡所示紅色虛線現有通行道路
    土地（面積266平方公尺），有通行權存在；被告劉泰坤、
    林務局應容忍原告於前開通行範圍內之土地鋪設泥土石、柏
    油或水泥路面以供通行，且不得設置任何障礙物或為妨礙原
    告通行之行為，為有理由，應予准許。
七、原告雖陳明願供擔保，請准宣告假執行，然本件為形成訴訟
    ，其性質不適於強制執行，另主文第2項請求容忍原告於通
    行範圍之土地鋪設道路部分，係基於通行權存在所生，其前
    提之通行權既無從為假執行，則原告就此部分陳明願供擔保
    聲請宣告假執行，亦無從為之，應予駁回。
八、末按敗訴人之行為，按當時之訴訟程度，為伸張或防衛權利
    所必要者，法院得酌量情形，命勝訴之當事人負擔其全部或
    一部，民事訴訟法第81條第2款定有明文。本件原告欲通行
    被告所有之土地，被告為防衛其財產權而不同意原告之請求
    ，所為訴訟行為應在防衛其權利所必要之範圍內，若令提供
    土地讓原告通行之被告，再行負擔訴訟費用，恐非事理之平
    ，爰依上開規定，命勝訴之原告負擔訴訟費用。
貳、反訴部分：
一、反訴原告主張：如認反訴被告對反訴原告所有406-5、406-6
    地號土地有通行權存在，依民法第787條第2項、第788條規
    定，反訴被告應支付償金，參酌土地法第97條第1項規定，
    請求反訴被告自本訴判決確定之日起至終止通行之日止，按
    年依通行406-5（面積436平方公尺）、406-6（面積39平方
    公尺）地號土地，給付反訴原告當期申報地價5%計算之償金
    等語。並聲明：㈠反訴被告應自本訴判決確定之日起至終止
    通行之日止，按年依通行406-5、406-6地號土地面積，給付
    反訴原告當期申報地價5%計算之償金。㈡如受利益之判決，
    願供擔保，請准宣告假執行。
二、反訴被告則以：反訴原告亦有通行反訴被告主張之通行方案
    ，不應要求反訴被告支付償金；如應支付償金，因406-5、4
    06-6地號土地地處偏遠，反訴原告以申報地價5%計算償金亦
    屬過高等語，資為抗辯。並聲明：反訴原告之訴駁回。
三、得心證之理由：
  ㈠按有通行權人應於通行必要之範圍內，擇其周圍地損害最少
    之處所及方法為之；對於通行地因此所受之損害，並應支付
    償金。有通行權人於必要時，得開設道路。但對於通行地因
    此所受之損害，應支付償金，民法第787條第2項、第788條
    第1項分別定有明文。本件反訴被告就反訴原告所有406-6、
    406-5地號土地有如附圖㈠、㈡所示紅色虛線之現有通行道路
    土地之通行權，已經認定如前，則反訴原告請求反訴被告給
    付償金，自屬有據。反訴被告以反訴原告亦有通行反訴被告
    主張之通行方案為由，認不應要求反訴被告支付償金云云，
    尚屬無由。
　㈡按民法第787條、第788條所謂「償金」，係指補償土地所有
    權人不能使用土地之損害而言，關於支付償金之方法，民法
    雖無規定，但行使通行權既屬繼續性質，則通行地所有人所
    受之損害，亦屬繼續發生，並因通行期間之久暫，其損害亦
    有所不同，自難預先確定其損害總額，從而支付償金之方法
    ，應以定期支付為適當（最高法院88年度台上字第3040號判
    決要旨參照）。又查「償金」雖係補償土地所有權人不能使
    用土地之損害，與損害賠償之性質相當，惟衡之土地供人通
    行後，所有權人即不得自由使用、收益，而土地使用、收益
    之對價，依社會通念即為租金，故土地因他人行使通行權，
    致該部分土地不能自由使用、收益，則土地所有權人所受損
    害即應認相當於租金為當。
  ㈢再按城市地方房屋之租金，以不超過土地及其建築物申報總
    價額年息10%為限，土地法第97條第1項定有明文；另依同法
    第105條規定，上揭規定於租用基地建築房屋亦準用之。又
    基地租金之數額，除以基地申報地價為基礎外，尚須斟酌基
    地之位置，工商業繁榮之程度，承租人利用基地之經濟價值
    及所受利益等項，並與鄰地租金相比較，以為決定，並非必
    達申報總地價年息10%最高額（最高法院68年度台上字第307
    1號判決要旨參照）。爰審酌反訴原告所有406-6、406-5地
    號土地屬山坡地保育區之農牧用地，四周均為草木、森林，
    並非商店林立之熱鬧街區，及其經濟用途、使用狀況等一切
    情狀，認反訴原告請求自本訴判決確定之日起至終止通行之
    日止，按年依通行406-5、406-6地號土地面積（532＋154，
    合計686平方公尺），給付反訴原告當期申報地價5%計算之
    償金，尚屬適當。
四、綜上所述，反訴原告請求反訴被告應自本訴判決確定之日起
    至終止通行之日止，按年依通行406-5、406-6地號土地面積
    686平方公尺，給付反訴原告當期申報地價5%計算之償金，
    為有理由，應予准許。
五、反訴部分所命反訴被告給付之金額未逾50萬元，應依民事訴
    訟法第389條第1項第5款規定，依職權宣告假執行。
參、本件事證已臻明確，兩造其餘攻擊防禦方法及證據，核與判
    決結果不生影響，爰不一一論列，併此敘明。 
肆、本訴及反訴訴訟費用負擔之依據：民事訴訟法第81條、第78
    條。
中　　華　　民　　國　　111 　年　 　1　　月　　6 　　日
                  民事第一庭    法  官  廖欣儀
正本係照原本作成。
如對本判決上訴，須於判決送達後20日內向本院提出上訴狀。如
委任律師提起上訴者，應一併繳納上訴審裁判費。
中　　華　　民　　國　　111 　年　　1 　　月　　7 　　日
                                書記官  顏嘉宏